【裁判字號】    89,上,1231
【裁判日期】    901218
【裁判案由】    給付補償費
【裁判全文】
臺灣高等法院民事判決  八十九年度上字第一二三一號
    上  訴  人  甲○○
                丁○○
                乙○○
                己○○○
                丙○○
    被上訴人    戊○○
右當事人間請求給付補償費事件，上訴人對於中華民國八十九年八月十一日臺灣士林
地方法院八十九年度訴字第二三二號第一審判決提起上訴，本院判決如左：
    主    文
原判決廢棄。
被上訴人在第一審之訴及假執行之聲請均駁回。
第一、二審訴訟費用由被上訴人負擔。
    事    實
甲、上訴人方面：
一、聲明：求為判決：(一)原判決廢棄。(二)被上訴人在第一審之訴及假執行之聲請均駁
    回。
二、陳述：除與原判決記載相同部分，予以引用外，並補稱：
（一）被上訴人所主張向上訴人之被繼承人林吉祥所購買之十三筆土地中有七筆未辦
      理所有權移轉登記，即系爭坐落台北市○○區○○段三小段三四九、三四九之
      一、三五一、三五一之一、三七七之四、三八二及三八二之三（嗣再分割增加
      三八二之四）地號，惟其中僅三四九、三四九之一、三五一、三五一之一及三
      八二地號五筆土地有設定本金最高限額新台幣（下同）六百五十萬元抵押權與
      訴外人周鴻泉。而其申請設定抵押權之原始送件資料中之約定事項欄係載明：
      「本設定係價款反擔保，嗣產權移轉登記完竣，本抵押權因權利混同自然消滅
      」，且所附林吉祥之印鑑證明及戶籍謄本之申領日期均為民國（下同）七十七
      年六月二十八日，即雙方訂立買賣契約日期七十七年六月二十九日之前一日。
      故若被上訴人已支付全部價款四百三十萬元，理應將上開七筆土地全部設定抵
      押權作為價款之反擔保，而非僅就五筆土地設定抵押權，足證上開三八二之三
      及三七七之四地號二筆土地並未經被上訴人買受。
（二）建地與道路用地、公園用地之價金不可能一樣，被上訴人以全部價金除以全部
      土地面積，計算返還價額，顯違常情。又以不買道路與不買建地一樣之單價，
      主張應減少之價金，其計算式亦不足取。
三、證據：除援用原審之立證方法外，並補提出台北市○○區○○段三小段三四九之
    一地號土地登記簿新、舊式影本、登記申請書影本、土地使用分區及公共設施用
    地證明書影本、不動產買賣契約書影本、地價謄本及地籍圖為證。
乙、被上訴人方面：
一、聲明：求為判決：上訴駁回。
二、陳述：除與原判決記載相同部分，予以引用外，並補稱：
（一）被上訴人之所以僅就五筆土地設定抵押權，係因被上訴人欠訴外人周鴻泉之債
      務係相當於上開五筆土地設定抵押權之價值，故未就其餘三七七之四及三八二
      之三地號土地一併設定抵押權。
（二）系爭價金三十萬元部分，被上訴人確已給付，但無法提出收據以資證明。
三、證據：援用原審之立證方法。
    理    由
一、本件被上訴人起訴主張：伊於七十七年六月二十九日，向上訴人之被繼承人林吉
    祥購買坐落台北市○○區○○段三小段三八二之三等地號土地共十三筆，面積合
    計共四百二十二點三平方公尺，約定總價金為四百三十萬元，伊已全部付清，土
    地並已點交伊接管使用。惟其中三八二之三地號土地為公共道路預定地，雙方約
    定暫不辦理土地所有權移轉登記，嗣將來政府機關辦理徵收時，始由伊受領土地
    補償費。茲上開三八二之三地號土地，業經台北市政府於八十五年十二月間徵收
    ，並於八十六年二月三日起，發放徵收補償費，因林吉祥業已死亡，乃由其繼承
    人即上訴人共同領取，扣除欠繳稅款及工程受益費外，上訴人共領得三百三十六
    萬零九百五十五元等情，爰依繼承之法則及買賣之法律關係、及民法第二百二十
    五條第二項之規定，求為命上訴人給付三百三十六萬零九百五十五元，及自起訴
    狀繕本送達之翌日起至清償日止，按年息百分之五計付利息之判決。
    上訴人則以：被上訴人雖曾向伊等之被繼承人林吉祥購買包括系爭三八二之三地
    號在內十三筆土地，並約定總價金為四百三十萬元，惟被上訴人嗣反悔不買系爭
    三八二之三地號及另筆三七七之四地號土地，並經林吉祥同意，乃減少價金三十
    萬元，故系爭三八二之三地號土地實未出售與被上訴人，被上訴人就該土地補償
    費自無請求權等語，資為抗辯。
二、經查被上訴人主張伊於七十七年六月二十九日，向上訴人之被繼承人林吉祥購買
    坐落台北市○○區○○段三小段三八二之三等地號土地共十三筆，面積合計共四
    百二十二點三平方公尺，約定總價金為四百三十萬元，伊已全部付清，土地並已
    點交伊接管使用云云，固據其提出不動產買賣契約書為證（見原審卷第八頁至第
    九頁），惟上訴人否認林吉祥有將其中系爭三八二之三地號及另筆三七七之四地
    號土地一併出售予被上訴人，並抗辯被上訴人僅給付總價金四百萬元等語。經查
    被上訴人業已給付之總價金衹有四百萬元，為兩造所不爭執，並有上開買賣契約
    書第三條後附註（一）及該契約書末尾附註所為已交付一百萬元及三百萬元支票
    各一紙之記載可資證明（見原審卷第八頁及第九頁背面），自堪認為真實。又被
    上訴人雖另主張伊與林吉祥除訂立書面買賣契約外，復以口頭約定上開十三筆土
    地中屬公共設施用地之七筆土地，暫不辦理所有權移轉登記，俟經政府徵收後，
    再逕由被上訴人受領土地補償金云云，惟上訴人抗辯被上訴人嗣改變主意，並經
    林吉祥同意，僅購買七筆中之五筆公園用地，而不買系爭三八二之三及另筆三七
    七之四地號之二筆道路用地等語。經查被上訴人所主張向林吉祥購買之十三筆土
    地中有六筆係非屬公共設施用地，業經林吉祥辦理所有權移轉登記為被上訴人所
    有，為兩造所不爭執。而其餘七筆土地均係公共設施用地（見本院卷第四八頁之
    土地使用分區證明書），均未辦理所有移轉登記，惟其中有五筆屬公園用地之土
    地（即三四九、三四九之一、三五一、三五一之一及三八二地號─見本院卷第四
    八頁），則已依被上訴人之請求而設定抵押權予被上訴人之債權人周鴻泉，供作
    其已給付土地價金之反擔保，亦有內載：「本設定係價款反擔保，俟產權移轉登
    記完竣，本抵押權因權利混同自然消滅」等文句之抵押權設定契約書及土地登記
    簿謄本可證（見本院卷第三八頁至第四五頁），且為兩造所不爭執，足證被上訴
    人衹有購買上開十一筆土地。至其餘二筆道路用地即系爭三八二之三地號（嗣另
    增分割出三八二之四地號土地─見原審卷第五八頁之土地登記謄本）及另筆三七
    七之四地號土地，則既未辦理所有權移轉登記，亦未設定抵押權作為已給付土地
    價金之反擔保，顯與其餘十一筆土地買賣之履行方式不同，尚難認該二筆土地亦
    一併出賣於被上訴人，而被上訴人復始終不能舉證證明其業已將其餘價金三十萬
    元給付予林吉祥。足見上訴人所抗辯被上訴人嗣反悔不買系爭三八二之三地號及
    另筆三七七之四地號土地，並經林吉祥同意，乃減少價金三十萬元等語，應屬可
    取。
三、雖被上訴人云前開十三筆土地總價金為四百三十萬元，如以之除以十三筆土地總
    面積四二二．三平方公尺，則每平方公尺之售價為一萬零一百八十二元，而系爭
    三八二之三地號土地林吉祥應有部分面積為五七．六平方公尺，則以上開單價乘
    以五七．六平方公尺，其價金應係五十八萬六千四百八十三元，而非三十萬元。
    惟查被上訴人與林吉祥間之土地買賣包括建地、公園用地及道路用地，其經濟價
    值顯不相同，被上訴人之上開計算方式係不分地目概以同等評價，顯然昧於事實
    尚難執此遽為有利於被上訴人之認定。
四、綜上所述，被上訴人本於買賣之法律關係及繼承之法則、及民法第二百二十五條
    第二項之規定，請求上訴人給付三百三十六萬零九百五十五元，及自起訴狀繕本
    送達之翌日起至清償日止，按年息百分之五計算之利息，洵屬無據，不應准許。
    從而，原審所為上訴人敗訴之判決，尚有未合。上訴論旨指摘原判決不當，求予
    廢棄改判，為有理由。
五、至兩造其餘之攻擊或防禦方法，及未經援用之證據，經本院斟酌後，認為均不足
    以影響本判決之結果，自無逐一詳予論駁之必要，併此敘明。
六、據上論結，本件上訴為有理由，依民事訴訟法第四百五十條、第七十八條，判決
    如主文。
中      華      民      國    九十      年    十二    月      十八      日
                               臺灣高等法院民事第十三庭
                                   審判長法  官  林  鄉  誠
                                         法  官  王  聖  惠
                                         法  官  謝  碧  莉
右正本係照原本作成。
如不服本判決，應於收受送達後二十日內向本院提出上訴書狀，其未表明上訴理由者
，應於提出上訴後二十日內向本院補提理由書狀（均須按他造當事人之人數附繕本）
上訴時應提出委任律師或具有律師資格之人之委任狀；委任有律師資格者，另應附具
律師及格證書及釋明委任人與受任人有民事訴訟法第四百六十六條之一第一項但書或
第二項（詳附註）所定關係之釋明文書影本。
中      華      民      國    九十      年    十二    月      二十      日
                                         書記官  丁  華  平
附註：
民事訴訟法第四百六十六條之一（第一項、第二項）：
對於第二審判決上訴，上訴人應委任律師為訴訟代理人。但上訴人或其法定代理人具
有律師資格者，不在此限。
上訴人之配偶、三親等內之血親、二親等內之姻親，或上訴人為法人、中央或地方機
關時，其所屬專任人員具有律師資格並經法院認為適當者，亦得為第三審訴訟代理人
。


司法院資訊處製作；財團法人民間司法改革基金會備份。
